臺灣高等法院高雄分院刑事判決
111年度上訴字第278號
上  訴  人  臺灣高雄地方檢察署檢察官
上  訴  人  
即  被  告  林世和


被      告  蕭進益


上列上訴人等因被告等家庭暴力之傷害案件，不服臺灣高雄地方
法院110年度訴字第663號，中華民國111年1月21日第一審判決（
起訴案號：臺灣高雄地方檢察署110年度偵字第14479號、第1448
4號），提起上訴，本院判決如下：
    主  文
上訴駁回。
    事實及理由
一、本案經本院審理結果，認第一審以上訴人即被告甲○○（下稱
    被告甲○○）犯刑法第277條第1項之傷害罪，處拘役30日，並
    諭知易科罰金之折算標準，另與未提起上訴之毀損他人物品
    罪，處拘役10日部分定應執行拘役35日，並諭知易科罰金之
    折算標準；被告乙○○犯刑法第277條第1項之傷害罪，處拘役
    35日，並諭知易科罰金之折算標準。上開認事用法及量刑均
    無不當，應予維持，並引用第一審判決書記載之事實、證據
    及理由如附件。
二、上訴意旨以：
　㈠檢察官部分：被告乙○○動手毆打被告甲○○之犯罪行為，造成
    被告甲○○4處傷害，所生危害非輕，被告甲○○右手無名指至
    今仍偶有發炎症狀，原審法院僅量處被告乙○○傷害罪拘役35
    日之刑度，非無量刑過輕之嫌，依被告甲○○之請求，提起上
    訴（見本院卷第11頁）。
　㈡被告甲○○部分：
　⒈雖被告甲○○有使用辣椒水，但係低濃度，且曾自噴自己，該
    辣椒水係噴霧防身器，於注意事項有記載如不慎噴到，大量
    沖洗即可，如感官有刺激再就醫，自不可能會造成傷害結果
    。被告乙○○被辣椒水噴到至醫院期間，與警察站立交談20幾
    分鐘以上，被告乙○○雖有單眼流淚情形，但未立即沖水，被
    告乙○○應就未即時就醫部分之傷害結果自負責任，不應由被
    告甲○○負傷害罪責。
  ⒉被告甲○○受被告乙○○連續性攻擊身體4處以上，被告乙○○意識
    清楚且有指責被告甲○○，被告乙○○被噴辣椒水之後仍具有隨
    時再度攻擊之能力，被告甲○○使用辣椒水行為係屬正當防衛
    。
　⒊被告乙○○所受傷勢係經高雄榮總過度渲染而不實，原審未積
    極調查，顯有不公，聲請調閱高雄榮總病歷電子檔案。又被
    告甲○○有心律不整，案發後至派出所有抽筋，當下警察勸其
    別激動，免得叫救護車，其於原審出庭時已就此部分有所陳
    述，且告知可調取派出所影片證明，但原審就上開情形並未
    調查，為此提起上訴，並聲請傳喚派出所員警柯建兆及調取
    員警密錄器，證明其於派出所有上述情形（見本院卷第19至
    23、81至85、91至93頁）。　　
三、第二審判決書，得引用第一審判決書所記載之事實、證據及
    理由，對案情重要事項第一審未予論述，或於第二審提出有
    利於被告之證據或辯解不予採納者，應補充記載其理由，刑
    事訴訟法第373條定有明文，經查：
　㈠檢察官對被告乙○○上訴部分：按法院為刑罰裁量時，除應遵
    守平等原則、保障人權之原則、重複評價禁止原則，以及刑
    法所規定之責任原則，與各種有關實現刑罰目的與刑事政策
    之規範外，更必須依據犯罪行為人之個別具體犯罪情節、所
    犯之不法與責任之嚴重程度，以及行為人再社會化之預期情
    形等因素，在正義報應、預防犯罪與協助受刑人復歸社會等
    多元刑罰目的間尋求平衡，而為適當之裁量。又關於刑之量
    定，係實體法賦予法院得依職權裁量之事項，苟已以行為人
    之責任為基礎，審酌刑法第57條各款所列事項而未逾越法律
    所規定之範圍，或濫用其權限，即不得任意指摘為違法或不
    當。經查：原審對被告乙○○所為犯行之刑罰裁量理由，業已
    妥為考量刑法第57條各款情形（見原審判決第5頁第30行至
    第6頁第14行），並符合上開相關原則，尚無濫用刑罰裁量
    權之情事，且原審刑罰裁量之依據，經核確實與卷證相符，
    亦有考量被告甲○○所受傷勢，另以原審對於被告乙○○及被告
    甲○○各自所犯傷害罪所判處之刑度，亦係對被告乙○○為較高
    之刑罰非難，檢察官就此部分依據被告甲○○之請求提起上訴
    ，主張量刑過輕，核無理由，應予駁回。
　㈡被告甲○○上訴部分：
  ⒈被告甲○○主張高雄榮總醫院病歷及診斷證明書記載不實部分
    ，業據原審就醫師之記載治療過程及所判定傷勢之認定，論
    述翔實（見原審判決第2頁第23行至第3頁第13行、第3頁第2
    7行至第4頁第8行），被告甲○○仍以原審同一主張提起上訴
    ，核無理由；又被告乙○○有無即時就醫、有無自行沖水，此
    乃受攻擊者即被害人之自我保護行為，而為刑法第57條所指
    犯罪所生之損害此項刑罰裁量因子，此與被告甲○○使用辣椒
    水噴向被告乙○○眼睛之傷害犯罪行為，前者為刑罰論、後者
    為犯罪論，而屬各自應予獨立評價之事項，自不能以被害人
    未積極進行自我保護行為，反論被告並無傷害犯行，是被告
    甲○○就此部分提起上訴，亦無理由。
　⒉被告甲○○與被告乙○○於本案所為傷害犯行部分，業經原審認
    定係屬互毆而無正當防衛之適用，並於理由論述明確（見原
    審判決第4頁第9行至第5頁第14行），被告甲○○就此部分仍
    執原審同一前詞提起上訴，並無理由。
　⒊被告甲○○主張原審就其前往派出所當時之身體狀況，未依其
    聲請調取派出所影片部分，經查：被告甲○○於民國110年9月
    30日、11月11日、12月28日之原審準備及審判程序，均未就
    此提出證據調查，且於原審審判程序經審判長就事實認定及
    量刑詢問有無證據調查時，均答沒有，有上開準備程序及審
    判程序筆錄在卷可稽（見原審審訴卷第27至37頁、原審訴字
    卷第49至55、69至92頁），被告甲○○就此部分所為主張，顯
    無理由。
　⒋末按刑事訴訟法第163條之2第1項、第2項第2、4款規定，當
    事人聲請調查之證據，法院認為不必要者，得以裁定駁回之
    。與待證事實無重要關係、同一證據再行聲請者，應認為不
    必要。經查：被告甲○○聲請調閱高雄榮總病歷電子檔案，經
    核原審業已調閱該病歷資料影本（見原審訴字卷第27至45頁
    ），而屬同一證據；又被告甲○○提起上訴，係主張其並無傷
    害被告乙○○該項待證事實，但其聲請傳喚派出所員警柯建兆
    及調取員警密錄器影片部分，所欲待證之事實則係為證明被
    告甲○○當時自身之身體狀況，與其提起上訴之主張核無重要
    關係。上開證據調查之聲請均無理由，應予駁回。
　⒌綜上，被告甲○○猶執前詞提起上訴，為無理由，應予駁回。
    　　　　　
四、被告甲○○犯毀損他人物品罪，經原審判處拘役10日，並得易
    科罰金部分，未據被告甲○○上訴而告確定。
據上論結，應依刑事訴訟法第373條、第368條，判決如主文。
本案經檢察官簡婉如提起公訴，檢察官陳俊秀提起上訴，檢察官
劉宗慶到庭執行職務。
中　　華　　民　　國　　111 　年　　5 　　月　　11　　日
                  刑事第七庭    審判長法  官  李璧君
                                      法  官  石家禎
                                      法  官  李東柏
以上正本證明與原本無異。
如不服本判決應於收受本判決後20日內向本院提出上訴書狀，其
未敘述上訴理由者，並得於提起上訴後20日內向本院補提理由書
狀（均須按他造當事人之人數附繕本）「切勿逕送上級法院」。
中　　華　　民　　國　　111 　年　　5 　　月　　11　　日
　　　　　　　　　　　　　　　　　　　書記官  王紀芸　　
附件
臺灣高雄地方法院刑事判決
                                      110年度訴字第663號
公　訴　人　臺灣高雄地方檢察署檢察官
被　　　告　甲○○　
            乙○○　
上列被告因傷害等案件，經檢察官提起公訴（110 年度偵字第14
479 號、110 年度偵字第14484 號），本院判決如下：
    主  文
甲○○犯毀損他人物品罪，處拘役拾日，如易科罰金，以新臺幣
壹仟元折算壹日。又犯傷害罪，處拘役參拾日，如易科罰金，以
新臺幣壹仟元折算壹日。應執行拘役參拾伍日，如易科罰金，以
新臺幣壹仟元折算壹日。
乙○○犯傷害罪，處拘役參拾伍日，如易科罰金，以新臺幣壹仟
元折算壹日。
    事  實
一、甲○○與乙○○均為蕭木財之子，為同父異母之兄弟，2 人具有
    家庭暴力防治法第3 條第4 款之家庭成員關係，且因家族財
    產分配問題素有嫌隙，竟分別為下列行為：
  ㈠甲○○明知位於高雄市○○區○○街00號之建物為乙○○所有，且現
    供蕭木財獨居使用，竟基於毀損之犯意，於民國110 年4 月
    19日4 時50分許，騎乘車牌號碼000-000 號普通重型機車前
    往上址，徒手毀損上開建物之大門（價值新臺幣【下同】3 
    千6 百元）及房門（價值3 千6 百元）等物，致該等物品不
    堪使用，而足生損害於乙○○。
  ㈡乙○○、甲○○於110 年4 月28日19時至19時30分間之某時，在
    上址建物外之騎樓，因財產問題再生爭執，乙○○竟基於傷害
    之犯意，徒手毆打甲○○，致甲○○受有左臉頰挫擦傷、左肩及
    左上臂多處挫擦傷、右手挫傷併瘀青等傷害，而甲○○亦不甘
    示弱，基於傷害之犯意，當場持辣椒水噴向乙○○臉部，致乙
    ○○受有雙眼紅腫之傷害。
二、案經甲○○、乙○○分別訴由高雄市政府警察局三民第二分局報
    告臺灣高雄地方檢察署檢察官偵查起訴。
    理  由
一、證據能力部分：
  ㈠按被告以外之人於審判外之言詞或書面陳述，除法律有規定
    者外，不得作為證據，刑事訴訟法第159 條第1 項定有明文
    。又被告以外之人於審判外之陳述，雖不符刑事訴訟法第15
    9 條之1 至第159 條之4 之規定，而經當事人於審判程序同
    意作為證據，法院審酌該言詞陳述或書面陳述作成時之情況
    ，認為適當者，亦得為證據；當事人、代理人或辯護人於法
    院調查證據時，知有同法第159 條第1 項不得為證據之情形
    ，而未於言詞辯論終結前聲明異議者，視為有前項之同意，
    刑事訴訟法第159 條之5 亦有明定。查檢察官、被告甲○○、
    乙○○於本院行準備程序時，對本判決以下引用之傳聞證據資
    料（不含下述之診斷書及病歷相關資料），均同意有證據能
    力（見院二卷第51頁），且迄於言詞辯論終結前均未聲明異
    議。經本院審酌各該證據作成時之情況並無違法或顯然不可
    信之瑕疵，爰認以之作為證據應屬適當，揆諸上開說明，應
    具證據能力。
  ㈡次按，醫院病歷及診斷證明書，係病患就診時，醫師就其病
    症所為之診斷及治療處置，所製作之紀錄文書及證明文書。
    犯罪事件中之被害人因身體所受之傷害前往醫療院所接受治
    療，並要求醫師依據診斷結果開立診斷證明書，就被害人之
    立場而言，該診斷證明書固然可能供日後訴訟上證明之特定
    目的使用，然就醫師之立場而言，仍屬從事醫療業務之人，
    於例行性之診療過程中，依據實際診斷結果而製作之病歷及
    診斷證明書，自屬於醫療業務上或通常醫療業務過程所製作
    之紀錄文書、證明文書，依刑事訴訟法第159 條之4 第2 款
    規定，除顯有不可信之情況外，得為證據（最高法院101 年
    度台上字第3847號刑事判決意旨參照）。查卷附被告乙○○之
    高雄榮民總醫院（下稱高雄榮總）受理家庭暴力事件驗傷診
    斷書及病歷相關資料，從形式上加以判斷，對於求診時間、
    診斷結果之記載並無闕漏，且被告甲○○亦未釋明該等資料有
    何顯不可信之情況，至於其所主張該驗傷診斷書與病歷上所
    載症狀發生之原因甚多乙節，屬於證據證明力評價之層次，
    實與上開驗傷診斷書與病歷具備證據能力與否並無關聯，故
    被告乙○○之高雄榮總驗傷診斷書及病歷相關資料於客觀上既
    難認有何顯不可信之情形，自仍具有證據能力。另本院後述
    所引用之其他非供述證據部分，與本案均有關聯性，且查無
    違反法定程序取得之情，依刑事訴訟法第158 條之4規定反
    面解釋，亦具證據能力。
二、認定事實所憑之證據及理由：
  ㈠訊據被告甲○○、乙○○分別就事實一、㈠、事實一、㈡所示之毀
    損及傷害犯行坦承不諱，且被告甲○○亦坦認有於事實一、㈡
    所示時、地與被告乙○○發生肢體衝突，並向被告乙○○噴灑辣
    椒水等情，惟矢口否認有何傷害犯行，辯稱：乙○○所受傷害
    不實在，且是乙○○先出手打我，我是正當防衛云云。經查，
    上開被告2 人坦承之事實，業據被告2 人於審判中供認在卷
    （見院二卷第71至83、86至89、91頁），並有監視錄影畫面
    翻拍照片16張（見警一卷第10、13至17頁）、上址建物大門
    及房門遭毀損照片4 張（見警一卷第11至12頁）、甲○○之高
    雄醫學大學附設中和紀念醫院受理家庭暴力事件驗傷診斷書
    （見警二卷第14頁）在卷可稽，是此部分事實首堪認定。
  ㈡被告甲○○固以前詞置辯，惟被告乙○○受有上開傷害一情，有
    高雄榮總受理家庭暴力事件驗傷診斷書附卷可憑（見警二卷
    第15頁），且經本院調閱被告乙○○之高雄榮總病歷資料，可
    知被告乙○○至高雄榮總就診後，醫師即對被告乙○○進行理學
    檢查並會診眼科，嗣經眼科醫師回覆後方診斷被告乙○○受有
    前開傷勢，當日並對被告乙○○施以生理食鹽水清洗等治療（
    見院二卷第25至45頁），足見主治醫師於被告乙○○就診時，
    確有依循一般醫學常規進行檢查及會診專科醫師，以判斷被
    告乙○○是否成傷，而非僅憑被告乙○○主訴作為診斷及開立驗
    傷診斷書之依據，故被告乙○○受有上開傷害一情應可認定，
    被告甲○○空言辯稱被告乙○○所受傷害係造假云云，顯與前揭
    驗傷診斷書與病歷資料所載之客觀事證不符，無足憑採。
  ㈢又正當防衛必須對於現在不法之侵害始得為之，侵害業已過
    去，即無正當防衛可言。至彼此互毆，又必以一方初無傷人
    之行為，因排除對方不法之侵害而加以還擊，始得以正當防
    衛論。故侵害已過去後之報復行為，與無從分別何方為不法
    侵害之互毆行為，均不得主張防衛權（最高法院30年度上字
    第1040號、108 年度台上字第1295號刑事判決意旨參照）。
    查被告甲○○雖辯稱：是乙○○先攻擊我，我是正當防衛云云，
    然此為被告乙○○否認，並於審理時證稱：我打甲○○的時候，
    甲○○已經有噴辣椒水，當時是噴到一半還沒噴到我等語（見
    院二卷第81頁），是被告2 人就衝突發生過程所述顯有歧異
    ，已難僅憑被告甲○○之供述遽認被告乙○○確有先行出手之情
    事。再者，上址建物為被告乙○○所有，案發當天雙方係因該
    建物衍生之財產糾紛再生衝突一情，業據被告2 人供承在卷
    （見院二卷第53、77、81、89頁），且被告甲○○於警詢及偵
    訊時自承：當天是我先去上址建物那裡，然後打電話要乙○○
    來處理房子的事、我與我母親原本在該建物住了30年，是乙
    ○○父子出爛步（臺語）將產權移轉到乙○○名下等語（見警二
    卷第6 頁、偵卷第18頁），可見案發當天係被告甲○○主動聯
    繫被告乙○○到場欲爭論上址建物之財產分配事宜，且被告甲
    ○○於案發前後均對該建物產權實質上應歸屬何人一事有相當
    程度之執念，則在被告2人嗣後因財產糾紛再生肢體衝突之
    情況下，被告甲○○持辣椒水噴向被告乙○○臉部，是否僅係出
    於防衛之意已非無疑。況被告甲○○於準備程序中陳稱：如果
    乙○○沒有把賣房子的520 萬元拿出來，我會自己自力救濟，
    替天行道等語（見院一卷第31頁），並參諸其於事實一、㈠
    所示時、地，已動手破壞上址建物之大門及房門一情，且亦
    曾因傷害案件經法院判處罪刑確定，有本院107 年度簡字第
    4034號判決可佐，堪信被告甲○○乃難以理智控制己身言行之
    人，應可合理推認被告甲○○在與被告乙○○發生肢體衝突且情
    緒高漲之情形下，係基於傷害犯意朝被告乙○○噴灑辣椒水，
    而非單純本於防衛意思抵抗或阻止被告乙○○之毆打行為。從
    而，被告甲○○既無法證明被告乙○○確於案發當時先行出手，
    且其主觀上又有傷害之犯意，則被告甲○○持辣椒水噴灑被告
    乙○○臉部之傷害行為，顯與正當防衛之要件不符，故被告甲
    ○○前揭所辯於法無據，礙難憑採。綜上所述，被告2人上開
    犯行均堪認定，俱應依法論科。
三、論罪科刑：
  ㈠應適用之法律按家庭暴力，指家庭成員間實施身體、精神或
    經濟上之騷擾、控制、脅迫或其他不法侵害之行為；家庭暴
    力罪，指家庭成員間故意實施家庭暴力行為而成立其他法律
    所規定之犯罪，家庭暴力防治法第2 條第1 款、第2 款分別
    定有明文。查被告2 人為同父異母之兄弟，係家庭暴力防治
    法第3 條第4款所定之家庭成員，是被告2 人如事實一、㈠、
    ㈡所示之行為，已屬家庭成員間實施不法侵害之行為，均該
    當家庭暴力防治法第2 條第2 款之家庭暴力罪，並構成刑法
    規定之犯罪，惟因家庭暴力防治法並無相關罰則之規定，仍
    應依刑法之規定予以論罪科刑。是核被告甲○○所為，係犯刑
    法354 條之毀損他人物品罪、刑法第277 條第1 項之傷害罪
    ；被告乙○○所為係犯刑法第277 條第1 項之傷害罪。又被告
    甲○○就上開2 次犯行，犯意各別，行為互殊，應分論併罰。
  ㈡量刑審酌爰以行為人之責任為基礎，審酌被告2 人為兄弟關
    係，縱因家族財產分配而互有不滿，仍應思循以和平理性之
    方式解決紛爭，惟被告甲○○竟徒手破壞他人財產，並與被告
    乙○○以上開方式互毆，致雙方各受有前開傷勢，所為均應非
    難。再審酌被告2 人之犯罪動機、情節、手段及雙方所受傷
    勢程度。兼衡被告甲○○僅坦承毀損犯行而否認傷害犯行；被
    告乙○○終能坦承犯行之犯後態度。並考量被告甲○○自陳專科
    畢業之智識程度，未婚無子女，無業無收入，無須扶養他人
    ；被告乙○○自陳國中畢業之教育程度，擔任市場自營商，年
    收入約60至70萬元不等，已婚並育有2 名子女，須扶養父親
    之家庭經濟狀況等一切情狀（見院二卷第89頁），分別量處
    如主文所示之刑，並均諭知易科罰金之折算標準。另斟酌被
    告甲○○為前開犯行之時間，數次犯行所應給予刑罰之加重效
    益，所犯數罪反應出之人格特性及整體犯罪非難評價等總體
    情狀，諭知如主文第1 項所示之應執行刑及易科罰金之折算
    標準，以資懲儆。另被告甲○○用以傷害被告乙○○之辣椒水固
    為本案之犯罪工具，然該物僅係偶然供被告甲○○犯罪使用，
    欠缺刑法上之重要性，爰不予宣告沒收，併此指明。
據上論斷，應依刑事訴訟法第299 條第1 項前段，刑法第277 條
第1 項、第354 條、第41條第1 項前段、第51條第6 款，刑法施
行法第1 條之1 第1 項，判決如主文。
本案經檢察官簡婉如提起公訴，檢察官陳俊秀到庭執行職務。
中　　華　　民　　國　 111　　年　　1 　　月　　21　　日
                  刑事第八庭    審判長法  官  林英奇
                                      法  官  李爭春
                                      法  官  黃傳堯
以上正本證明與原本無異。
如不服本判決應於收受判決後20日內向本院提出上訴書狀，並應
敘述具體理由。其未敘述上訴理由者，應於上訴期間屆滿後20日
內向本院補提理由書(均須按他造當事人之人數附繕本)「切勿逕
送上級法院」。
中　　華　　民　　國　 111　　年　　1 　　月　　21　　日
                                      書記官  黃振羽
附錄本判決論罪科刑法條：
刑法第277條第1項
傷害人之身體或健康者，處5 年以下有期徒刑、拘役或50萬元以
下罰金。
刑法第354條
毀棄、損壞前二條以外之他人之物或致令不堪用，足以生損害於
公眾或他人者，處2 年以下有期徒刑、拘役或1 萬5 千元以下罰
金。